【裁判字號】    98,簡上,214
【裁判日期】    990210
【裁判案由】    侵權行為損害賠償
【裁判全文】
臺灣板橋地方法院民事判決             98年度簡上字第214號
上  訴  人  甲○○
被 上 訴人  乙○○
上列當事人間因刑事附帶民事訴訟，請求侵權行為損害賠償事件
，上訴人對於中華民國98年9 月21日臺灣板橋地方法院板橋簡易
庭98年板簡字第1802號第一審判決提起上訴，經本院於99年2 月
3 日言詞辯論終結，判決如下：
    主  文
原判決關於命上訴人給付超過新台幣仟元部分，及該部分假執
行之宣告，暨除確定部分外訴訟費用之裁判均廢棄。
上開廢棄部分，被上訴人在第一審之訴駁回。
其餘上訴駁回。
除確定部分外，第一審及第二審訴訟費用由上訴人負擔百分之八
，餘由被上訴人負擔。
    事實及理由
一、程序方面：本件被上訴人未於言詞辯論期日到場，核無民事
    訴訟法第386 條各款所列情形，爰依上訴人聲請，由其一造
    辯論而為判決。
二、被上訴人主張：上訴人係被上訴人之大姐，於民國97年7 月
    31日，在台北縣板橋市○○路○ 段161 號台北縣政府消保處
    調解室，在被上訴人、消保官周繼雄、紀錄人員施恩、溫沅
    才及佐登妮絲國際股份有限公司（下稱佐登妮絲公司）人員
    王美淳等多數人在場得以共見共聞之情況下，公然以「你不
    要臉」之言詞，辱罵被上訴人，妨害被上訴人名譽，致被上
    訴人身心俱疲無法工作，受有自97年7 月31日起算計9 個月
    期間、每月新台幣（下同）2 萬元計算之減少勞動能力損失
    共18萬元，及因而造成胃部潰瘍、氣喘、精神衰弱等，請求
    精神慰撫金10萬元。以上合計28萬元。上訴人刑事責任部分
    ，業經鈞院刑事庭以98年度簡字第3012號刑事簡易判決判處
    罰金在案，爰依侵權行為法律關係，請求上訴人負損害賠償
    責任28萬元等語。原審判命上訴人應給付被上訴人精神慰撫
    金4 萬元，駁回被上訴人其餘請求（被上訴人就其原審敗訴
    部分未提起上訴，已告確定），上訴人聲明不服，提起本件
    上訴。被上訴人併答辯聲明：駁回上訴。
三、上訴人則以：(一)本事件發生在台北縣政府法制局會議室，係
    一非公開場合，與刑法公然侮辱罪之公然要件不符，當然亦
    無成立民事侵害名譽權之可能。本事件發生當時，扣除消保
    官及紀錄人員，僅餘兩造及王美淳、溫沅才，再扣除上訴人
    本人，僅餘3 人，而其中王美淳於刑事庭98年10月22日開庭
    時證稱其根本不記憶有被上訴人所提及之被公然侮辱不要臉
    之事情，且因被上訴人同日亦提及上訴人係在兩人走到消保
    官身邊時因為遺產事件而聽到上訴人之不要臉用詞，被上訴
    人因而提出刑事告訴。由上可知，姑且不論上訴人堅持係對
    著天空喃喃自語，並無侮辱被上訴人之意圖外，有聽到上訴
    人講不要臉3 個字者，應只有上訴人及被上訴人2 人，尚不
    符刑法公然侮辱罪之要件。(二)被上訴人未舉證其精神上有何
    受損害之處，復未舉證其痛苦程度。被上訴人僅妄言其胃部
    潰瘍、氣喘、精神衰弱等，卻無任何相關之診斷證明書足以
    佐證其有上開症狀及證明係因上訴人之一句話所造成。被上
    訴人僅以上訴人至今未有任何歉意且犯罪後態度惡劣讓其心
    寒云云即請求精神慰撫金10萬元，而無任何實證其關聯性及
    可能性。上訴人月入僅1 萬9 千餘元，扣除生活開支，已無
    剩餘，原審判命上訴人應給付精神慰撫金4 萬元，實屬過高
    等語，資為抗辯。併為上訴聲明：(1)原判決不利於上訴人部
    分廢棄。(2)上開廢棄部分，駁回被上訴人在第一審之訴。
四、被上訴人主張上訴人於上開時、地，在被上訴人、消保官周
    繼雄、紀錄人員施恩、溫沅才及佐登妮絲公司人員王美淳等
    多數人在場得以共見共聞之情況下，公然以「你不要臉」之
    言詞，辱罵被上訴人等語，雖為上訴人否認，並以上開情詞
    抗辯。然查：
  (一)上訴人係被上訴人人之大姊，上訴人因佐登妮絲公司美容課
    程之使用爭議，於上開時地由臺北縣政府消保官邀集上訴人
    及佐登妮絲公司人員雙方進行協調，被上訴人以證人身份出
    席，協調期間上訴人確有說出「你不要臉」乙語之事實，業
    經被上訴人迭於上開刑事案件之警詢、偵查及本院刑事庭審
    理中及證人溫沅才、王美淳於本院刑事庭審理中證述無訛，
    核與上訴人之上開供述相符，復有臺北縣政府消保官受理消
    費者申訴協調紀錄書、消費爭議申訴資料表各1 份附於上開
    刑事案卷可稽，並有本院刑事庭98年度簡字第3012號刑事簡
    易判決、98年度簡上752 號刑事判決各1 份在卷足徵，被上
    訴人主張之此部分事實，堪信為真正。衡諸上訴人上開所稱
   「 你不要臉」乙語，顯係用以辱罵某人之詞，復以上述美容
    課程之使用糾紛，係肇因於上訴人認被上訴人未經其同意，
    擅自帶同母親使用上訴人購買之課程，此為上訴人於上開刑
    事案件中所是認。又被上訴人於本院刑事第二審審理時，已
    證述當時係其向消保官陳述其與上訴人家中財產事宜及出示
    遺囑予消保官觀看時，上訴人臉朝著其說出「你不要臉」乙
    語。而依證人溫沅才於本院刑事第二審審理中證述及上訴人
    供述之情節，本件係因被上訴人在消保官面前指控上訴人欲
    圖謀父母之財產，且辱罵上訴人「幹」字，上訴人無法忍受
    ，方說出「你不要臉」乙語，凡此俱徵上訴人所稱「你不要
    臉」乙語，顯係因對被上訴人心存不滿而針對被上訴人予以
    辱罵，其主觀上有貶損被上訴人名譽及使被上訴人難堪之意
    ，至為灼然，此有本院98年度簡上752 號刑事判決可稽，上
    訴人所辯其係對著天空喃喃自語，並無侮辱被上訴人之意圖
    云云，為不足採。
  (二)上訴人向被上訴人稱「你不要臉」乙語，並未指定具體之事
    實，係以輕蔑、嘲笑他人之侮辱性言詞抽象予以謾罵，已足
    以減損社會上對被上訴人人格之評價。此外，上訴人辱罵被
    上訴人時，有被上訴人、消保官周繼雄、紀錄人員施恩、溫
    沅才及王美淳等人在場，為兩造所不爭執，是上訴人辱罵上
    開言語之場合，係屬多數人得以共聞共見之狀態，其辯稱不
    符合公然侮辱之公然要件，亦非可採。而上訴人刑事責任部
    分，復經本院刑事庭判處罰金新台幣3,000 元，如易服勞役
    ，以新台幣1,000 元折算一日確定在案。被上訴人主張上訴
    人對其有公然侮辱之不法侵害行為，堪予憑採。
五、按因故意或過失，不法侵害他人之權利者，負損害賠償責任
    ；人格權受侵害時，以法律有特別規定者為限，得請求損害
    賠償或慰撫金；不法侵害他人之身體、健康、名譽、自由、
    信用、隱私、貞操，或不法侵害其他人格法益而情節重大者
    ，被害人雖非財產上之損害，亦得請求賠償相當之金額，民
    法第184 條第1 項前段、第18條第2 項、第195 條第1 項分
    別定有明文。本件被上訴人依上開規定，請求上訴人賠償精
    神慰撫金，洵為正當。而就被上訴人得請求精神慰撫金金額
    應為若干始為允當乙節，被上訴人主張其因上訴人上開公然
    侮辱行為，造成胃部潰瘍、氣喘、精神衰弱等，請求精神慰
    撫金10萬元等語，為上訴人否認，並以上開情詞抗辯。查，
    被上訴人雖提出醫療費用單據影本18張，然始終未提出任何
    診斷證明書以為證明，無從證明被上訴人確有胃部潰瘍、氣
    喘、精神衰弱等症狀，更無從證明與上訴人之上開行為間有
    何因果關係存在；況被上訴人所提18張醫療費用單據中，竟
    有訴外人陳韶泉之醫療費用單據影本2 張（見98年度簡附民
    字第155 號卷第7 、8 頁），及顯與本件無關之被上訴人因
    「傷科」就診之龍泉中醫診所門診掛號費收據影本3 張（見
    上開簡附民卷第10頁），足見被上訴人此部分主張，並非可
    採。然上訴人本件公然侮辱行為，確已妨害被上訴人之名譽
    ，已如前述，被上訴人精神上當受有一定程度之痛苦，其依
    民法第195 條第1 項規定，請求賠償精神慰撫金，乃為有據
    。本院審酌被上訴人五專畢業，於98年失業，目前待業中，
    惟名下有位於台北縣中和市之房地各1 筆、其97年度股利與
    利息收入40餘萬元，另有投資6 筆，及上訴人高商畢業，自
    98年3 月間起失業，失業期間有請領失業給付，目前仍待業
    中，惟名下有位於台北縣中和市之不動產3 筆、汽車1 輛、
    投資8 筆、其97年度股利與利息收入約20餘萬元（以上詳本
    院98年12月8 日準備程序筆錄、上訴人於本院所提新店就業
    服務站失業給付申請案件認定及再認定收據影本1 張、及原
    審卷內之兩造稅務電子閘門財產所得調件明細表各1 件），
    與被上訴人本件所受精神痛苦之程度等一切情狀，認被上訴
    人請求上訴人賠償精神慰撫金10萬元，尚屬過高，應以3,00
    0 元為允適，逾此範圍之請求部分，非有理由，應予駁回。
六、按給付有確定期限者，債務人自期限屆滿時起，負遲延責任
    。給付無確定期限者，債務人於債權人得請求給付時，經其
    催告而未為給付，自受催告時起，負遲延責任。其經債權人
    起訴而送達訴狀，或依督促程序送達支付命令，或為其他相
    類之行為者，與催告有同一之效力。前項催告定有期限者，
    債務人自期限屆滿時起負遲延責任。民法第229 條第1 項、
    第2 項、第3 項定有明文。本件被上訴人雖請求自起訴狀送
    達日起算遲延利息，惟被上訴人係於98年4 月30日收受起訴
    狀，有送達回證可憑（見98年度簡附民字第155 號卷第11頁
    ），依上開規定，應自翌日即98年5 月1 日始得起算遲延利
    息，故被上訴人就超過98年5 月1 日起計算之法定遲延利息
    請求部分，並非正當。
七、綜上所述，上訴人抗辯原審判命給付之精神慰撫金過高，乃
    屬可信。從而，被上訴人本於侵權行為法律關係，請求上訴
    人給付精神慰撫金10萬元，就超過3,000 元部分及超過98年
    5 月1 日起計算之法定遲延利息之請求部分，為無理由，不
    應淮許。原審就超過上開應准許部分，為上訴人敗訴之判決
    ，並依職權為假執行之宣告，自有未洽。上訴意旨就此部分
    指摘原判決不當，求予廢棄改判，為有理由。至於上開應准
    許部分，原審判命上訴人給付，並為假執行之宣告，核無違
    誤，上訴意旨，就此部分，仍執陳詞，指摘原判決不當，求
    予廢棄，為無理由，應駁回其上訴。
八、因本案事證已臻明確，兩造其餘主張陳述、攻擊防禦方法及
    所提之證據，經審酌後認於本判決結果不生影響，爰不一一
    論述，附此敘明。
九、結論：本件上訴為一部有理由，一部無理由，依民事訴訟法
    第436 條之1 第3 項、第450 條、第449 條第1 項、第79條
    ，判決如主文。
中    華    民    國    99    年    2     月    10    日
                  民事第一庭    審判長法  官  李世貴
                                      法  官  黃信滿
                                      法  官  陳翠琪
以上正本證明與原本無異
本判決不得上訴
中    華    民    國    99    年    2     月    11    日
                                      書記官  簡曉君

司法院資訊處製作；財團法人民間司法改革基金會備份。
